臺灣臺北地方法院刑事判決
111年度審易字第635號
公  訴  人  臺灣臺北地方檢察署檢察官
被      告  字丹沛


上列被告因詐欺等案件，經檢察官提起公訴（110年度偵字第103
14號），被告於準備程序進行中就被訴事實為有罪之陳述，經告
知簡式審判程序之旨，並聽取當事人之意見後，本院合議庭裁定
進行簡式審判程序，判決如下：
    主  文
甲○○犯乘機詐欺取財罪，處有期徒刑貳年陸月；又犯乘機詐欺取
財罪，處有期徒刑壹年拾月。應執行有期徒刑參年拾月。
未扣案犯罪所得新臺幣壹仟零玖拾貳萬玖仟元沒收，於全部或一
部不能沒收或不宜執行沒收時，追徵其價額。
    犯罪事實及理由
一、本案犯罪事實及證據除補充如下外，餘均引用如附件檢察官
    起訴書之記載：
（一）犯罪事實：
 　1、第1頁第4行：明知乙○○之夫已過世，其女兒因有身心之疾
      未與乙○○同居生活而為一人獨居。
   2、第1頁第9行：竟意圖為自己不法所有，乘乙○○因精神障礙
      致其辨識能力顯然不足情形下，對事務已不能為合理分析
      與利害判斷之情，竟意圖為自己不法所有，乘乙○○有前揭
      心智缺陷而致其辨識能力顯有不足之情形，基於乘機詐欺
      取財及以不正方法由自動付款設備取得他人之物之接續犯
      意。
　 3、第1頁第15至16行：接續於附表一編號1至126、附表二編
      號1至98所示日期（即為警查獲前）。
　 4、第1頁第19行：進而由甲○○提領如附表一編號1至126、附
      表二編號1至98所示款項，共計新臺幣（下同）763萬8800
      元。
　 5、第2頁第6行：臺北市政府警察局萬華分局青年路派出所接
      獲臺北青年郵局經理通報乙○○郵局帳戶提領異常，經由員
      警協助乙○○核對郵局帳戶提領金額發現上情，並通知甲○○
      掣製調查筆錄並依法偵辦。甲○○因見乙○○仍一人獨居，無
      人照顧協助就醫，仍處於失憶、記憶力混亂、無法獨自操
      作自動櫃員機之情狀下，另起意圖為自己不法所有，乘乙
      ○○因精神障礙致其辨識能力顯然不足之情況下，基於詐欺
      取財，及以不正方法由自動付款設備取得他人之物之接續
      犯意，仍佯以借款、協助提款等為由自109年12月下旬，
      取得乙○○交付郵局、日盛銀行帳戶之提款卡，接續於附表
      一編號127至185、附表二編號99至155所示日期（即為警
      查獲後），至銀行所設自動櫃員機，輸入其所記憶黃蘇愛
      前所告知提款卡密碼，致自動櫃員機辨識系統誤認為乙○○
      本人提領款項，而由甲○○提領如附表一編號127至185、附
      表二編號99至155所示之款項，合計為329萬200元。嗣因
      臺灣臺北地方檢察署檢察官偵查中，經函調乙○○申辦之郵
      局、日盛銀行帳戶交易明細始發現上情。　　　　　　　
      　　
（二）證據名稱：
　 1、被告於本院準備程序及審理中之自白（見本院卷第50、56
      頁）。
　 2、中華郵政股份有限公司109年12月7日儲字第1090930832函
      附帳號000000-00000000號申請人基本資料（即被告持用
      以交予告訴人調包使用郵政儲金金融卡）。
   3、中華郵政股份有限公司臺北郵局109年12月21日北營字第1
      090003359號函附臺北青年郵局監視錄影資料
　 4、臺北市政府警察局萬華分局青年路派出所陳報單、受理各
      類案件紀錄表、受理刑事案件報案三聯單、扣押物品清單
      （見偵查卷第11、13、15、125之1頁）。　
二、論罪：
（一）按刑法第341條所規定乘機詐欺取財罪，係指行為人未施
      用詐術手段，僅單純地利用相對人智慮不充分等情狀，使
      之為財物處分行為而引發損失之情形，即利用被害人意思
      能力薄弱，對事務不能為合理之分析與利害之判斷時，使
      之將本人或第三人之物交付或得財產上之利益而言（最高
      法院92年度台上字第2821號判決參照）。查被告與告訴人
      交往過程中顯然認知乙○○說話反覆、失憶、記憶力混亂，
      與人交往之識別能力、金錢處理、判斷等能力均有一定障
      礙，且乙○○家中無其他家人協助照看，竟利用乙○○辨識能
      力顯然不足，對事務不能為合理分析與利害判斷，誘使其
      交付郵局、銀行帳戶之提款卡，並告知密碼，而持以佯為
      乙○○本人，或取得乙○○之授權以此不正方法由自動付款設
      備多次提領乙○○申辦帳戶內款項，是核被告先後所為，均
      係犯刑法第341條第1項之乘機詐欺取財罪及同法第339條
      之2第1項之以不正方法由自動付款設備取得他人之物罪。
（二）接續犯：
　　　被告分別於附表一編號1至126、附表二編號1至98（即為
      警於109年12月4日查獲前）所示日期，及於附表一編號12
      7至185、附表二編號99至155（為警查獲後）所示日期，
      主觀上均係基於同一決意而為之數個舉動，客觀上亦係在
      密切之時間、地點，接續乘乙○○就與人交往、金錢財物之
      識別、理解、判斷、處理等能力具有一定程度之障礙而致
      辨識能力顯然不足之情況下，取得乙○○申辦銀行、郵局帳
      戶提款卡、密碼資料，先後提領帳戶內款項，於為警查獲
      前、後各次所為行為之獨立性薄弱，依一般社會健全觀念
      ，難以強行分開，在刑法評價上，應視為數個舉動之接續
      施行，予以包括之評價，而論以接續犯。     
（三）想像競合犯：
　　　被告先後均以接續之一行為同時觸犯上開二罪，為想像競合犯，依刑法第55條之規定，從一重論以乘機詐欺取財罪。
（四）數罪：　　　
　　　被告為警查獲前所為及為警查獲後各次所犯上開乘機詐欺
      取財罪，犯意各別，行為互殊，應予分論併罰。公訴意旨
      認被告就本案上開為警查獲前後所為，均視為數舉動接續
      施行，而論以接續犯部分，容有未恰，併此說明。
三、量刑：
（一）爰以行為人之責任為基礎，審酌被告不思以正當途徑取得
      財物，竟利用告訴人患有廣泛性焦慮症，說話反覆，對於
      事務、金錢使用之判斷能力不足，而接續為前開犯行，犯
      後雖於偵查及審理時均坦承犯行，但考量被告將年邁、退
      休且罹病之告訴人帳戶內款項幾乎提領一空，所取得金額
      甚鉅，迄今均未清償任何款項，復又自行提出被告僅需賠
      償金額100萬元，賠償方式為勞力付出、薪資扣款，但相
      關內容均空白之和解書，該和解書雖有乙○○簽名、署押，
      但無其他公正第三人在場見聞，甚有可疑，可徵被告犯後
      依然利用告訴人前開罹病而對事務不能為合理之分析與利
      害判斷下所為等犯後態度甚為可惡，不應輕縱，兼衡被告
      所陳之智識程度、家庭經濟、生活狀況，本案犯罪動機、
      目的、手段，及告訴人之女對於本案意見，有本院公務電
      話紀錄可按（見本院卷第65頁）等一切情狀，分別量處如
      主文所示之刑。
（二）定應執行刑之說明：
　　　考量被告先後所為上述犯行，各次犯行之犯罪時間為接近
      ，均侵害同一被害人財產法益，犯罪手段相近，其犯罪類
      型之同質性高，並審酌被告所陳因賭博而積欠地下錢莊款
      項及被告之人格特性、再社會化之預防需求、整體數罪應
      予非難之程度，並兼衡刑罰經濟與公平、比例等原則，各
      罪定應執行刑之外部界限，定其應執行如主文所示之刑。
      　　　
四、沒收：
（一）犯罪所得財物：
　 1、按犯罪所得，屬於犯罪行為人者，沒收之；於全部或一部
      不能沒收或不宜執行沒收時，追徵其價額，刑法第38條之
      1第1項前段、第3項定有明文。
　 2、被告就本案所為之犯行，為警查獲前詐得款項合計763萬8
      800元，為警查獲後，又另行詐得款項合計為329萬200元
      ，共計1092萬9000元，被告將上開款項用以賭博、償還個
      人借款等情，業據被告陳述在卷（見本院卷第51頁），足
      認被告為本案犯行確有犯罪所得，並為其使用、支配，且
      迄今並未清償，爰依刑法第38條之1第1項前段規定宣告沒
      收，並依同條第3項規定，於全部或一部不能沒收或不宜
      執行沒收時，追徵其價額。　　　
（二）至扣案之中華郵政金融卡（卡號：000-00000000000000號
      ）為被告為其未成年之女陳OO申辦，雖為被告為順利本案
      犯行，而用以交予黃蘇愛，用以矇騙混充為乙○○所申辦郵
      局之提款卡，顯為被告供本案犯行使用之物，然非被告所
      有，故不另為沒收之諭知。
據上論斷，應依刑事訴訟法第273條之1第1項、第299條第1項前
段、第310條之2、第454條、第450條第1項，判決如主文。
本案經檢察官許佩霖提起公訴，檢察官楊舒雯到庭執行職務。
中　　華　　民　　國　　111 　年　　5 　　月　　23　　日
　　　　　　　　　刑事第二十一庭法　官　程克琳
以上正本證明與原本無異。
如不服本判決應於收受送達後20日內向本院提出上訴書狀，並應敘述具體理由；其未敘述上訴理由者，應於上訴期間屆滿後20日內向本院補提理由書（均須按他造當事人之人數附繕本）「切勿逕送上級法院」。告訴人或被害人如對於本判決不服者，應具備理由請求檢察官上訴，其上訴期間之計算係以檢察官收受判決正本之日期為準。 因疫情而遲誤不變期間，得向法院聲請回復原狀。                                      
                                書記官  陽雅涵
中　　華　　民　　國　　111 　年　　5 　　月　　25　　日
附錄本案論罪科刑法條
刑法第341條：
意圖為自己或第三人不法之所有，乘未滿十八歲人之知慮淺薄，
或乘人精神障礙、心智缺陷而致其辨識能力顯有不足或其他相類
之情形，使之將本人或第三人之物交付者，處 5 年以下有期徒
刑、拘役或科或併科 50 萬元以下罰金。
以前項方法得財產上不法之利益或使第三人得之者，亦同。
前二項之未遂犯罰之。
刑法第339條之2：
意圖為自己或第三人不法之所有，以不正方法由自動付款設備取
得他人之物者，處 3 年以下有期徒刑、拘役或 30 萬元以下罰
金。
以前項方法得財產上不法之利益或使第三人得之者，亦同。
前二項之未遂犯罰之。